臺灣板橋地方法院民事判決　　　　　　 100年度訴字第1456號
原　　　告　黃毅銘
訴訟代理人　林福地律師
被　　　告　徐張金治
訴訟代理人　徐子淮
被　　　告　徐新洪
上列當事人間請求返還土地等事件，本院於中華民國100 年11月
29日言詞辯論終結，判決如下：
    主  文
被告徐張金治、徐新洪應將坐落新北市○○區○○段366 之5 地
號土地如附圖A 面積11.23 平方公尺、如附圖B 面積9.36平方公
尺、如附圖C 面積8.02平方公尺所示之土地返還予原告，並不得
在坐落新北市○○區○○段366 之5 地號土地如附圖A 、B 、C
所示之土地上設置攤位或為其他防礙原告之所有權之行為。
被告徐張金治、徐新洪應給付原告新臺幣壹萬壹仟參佰貳拾陸元
，及自民國一百年七月八日起至清償日止，按年息百分之五計算
之利息。
被告徐張金治、徐新洪應給付原告新臺幣參仟陸佰捌拾壹元。
被告徐張金治、徐新洪應自民國一百年八月十六日起至返還前項
所示土地之日止，按月給付原告新臺幣壹仟捌佰伍拾捌元。
原告其餘之訴駁回。
訴訟費用由被告負擔百分之四，餘由原告負擔。
    事實及理由
一、原告起訴主張：原告於民國（下同）100 年2 月16日登記為
    新北市○○區○○路366-5 地號之土地（下稱系爭土地）所
    有權人，系爭土地位於新北市中和區興南夜市內。被告徐張
    金治及徐新洪為坐落於新北市○○區○○段444 號之土地及
    坐落於該土地上之門牌號碼新北市○○區○○街410 巷17號
    1 、2 樓建物之所有人，系爭土地與被告上開土地相鄰，惟
    被告未經原告之同意，擅自於系爭土地設置三個攤位出租供
    他人營業使用，並按月取得租金，一個攤位每個月約可收新
    台幣（下同）2 萬元之租金。原告為系爭土地之所有權人，
    自得請求被告將占用之土地返還予原告，並請求被告等人負
    損害賠償之責。原告於100 年2 月16日取得系爭土地所有權
    ，至100 年6 月16日止計4 個月，3 個攤位合計每月收取60
    ,000元之租金，故被告應原告新台幣240,000 元，且自本件
    起訴狀繕本送達被告之翌日起至被告返還系爭土地之日止，
    按月給付原告新台幣60,000元。爰依民法第765 、第767 條
    、第184 條第1 、2 項、第185 條第1 項及第197 條第1 、
    2 項、第179 條之規定提起本訴。並聲明：被告等人應將
    坐落新北市○○區○○段366- 5地號土地如附圖A 、B 、C
    所載之土地部分返還予原告。被告等不得於上開土地設置攤
    位或其他防礙原告之所有權之行為。被告等人應給付原告
    240,000 元及自本件起訴狀繕本送達被告之翌日起至清償之
    日止，以年息百分之五計算利息。被告等應自本件起訴狀
    繕本送達被告之翌日起至被告返還第一項土地之日止，按月
    給付原告60,000元。
二、被告則以：
(一)、被告等人並未於其所有之新北市○○區○○街410 巷17號1
    樓營業，而係被告徐張金治將該建物分成3 個格間，分別以
    定期或臨時方式出租予他人，如承租人於系爭土地上設攤，
    被告無權干涉。故不能僅以該攤位係設置於該建物門外，即
    遽謂係被告所設置。原告謂係被告出租他人設攤，應由原告
    負舉證責任。
(二)、系爭土地屬於新北市○○區○○街410 巷巷道範圍內之土地
    ，位於新北市中和區興南夜市內。新北市中和區公所為顧及
    夜市商家之實際營業情況，開放自下午3 時至翌日零晨3 時
    可於路緣設攤，本件攤位即係夜間擺設，打烊後即將攤位移
    走。按占有係對標的物有事實上管領力，亦需對標的物持續
    占有之意思，而系爭攤位之使用者，既僅於夜間擺攤，應為
    一時之使用，非固定式，並無持續占有之意思，即不構成無
    權占有。
(三)、另系爭土地已於100 年2 月11日經新北市政府工務局函為既
    成道路，按私有土地如已成既成道路，其所有權之行使即受
    限制，縱認土地所有權人仍得請求無權占有者返還土地以維
    公益，惟其既不能利用該土地，即不可能因無法利用而受到
    損害，有最高法院97年度台上字第1813號民事判決謂：「上
    訴人所有系爭土地有公用地役關係存在，其與國家間之補償
    關係，屬公法上之權利義務，要無私法上不當得利之問題。
    從而，上訴人請求被上訴人各給付不當利得本息，即屬無據
    ，不應准許」可參。故原告本於侵權及不當得利請求賠償，
    並無理由。並聲明：原告之訴駁回。
三、原告起訴主張其於100 年2 月16日登記為新北市○○區○○
    路366-5 地號之土地所有權人，系爭土地位於新北市中和區
    興南夜市內。被告徐張金治及徐新洪為座落於新北市○○區
    ○○段444 號之土地及座落於該土地上之門牌號碼新北市○
    ○區○○街410 巷17號1 、2 樓建物之所有人，系爭土地與
    被告上開土地相鄰等情，業據其提出地籍圖謄本、土地所有
    權狀、土地登記第二類謄本等為證，且為被告所不爭執，此
    部分之事實，堪信為真正。
四、本院得心證之理由：
    原告主張被告等所有之系爭建物因出租他人擺設攤位無權占
    用原告所有之系爭土地，爰依民法第765 條、第767 條及第
    179 條之規定，訴請被告等人應將座落新北市○○區○○段
    366- 5地號土地如附圖A 、B 、C 所載之土地部分返還予原
    告。被告等不得於上開土地設置攤位或他防礙原告之所有權
    之行為，及按月賠償原告相當於租金之不當得利，但為被告
    所否認，並以前揭情詞置辯，是以，本件之爭點即為：（一
    ）系爭土地是否為既成道路，有無公用地役關係存在？（二
    ）被告等人是否無權占用系爭土地？原告是否得依民法第76
    5 條、第76 7條之規定，訴請被告等將系爭土地返還予原告
    ，並請求被告不得再將攤位出租使用或為其他妨礙原告所有
    權之行為？（三）原告是否得依民法第179 條之規定，請求
    被告等按月給付原告相當於租金之損害賠償？茲論述如下：
五、系爭土地是否為既成道路，有無公用地役關係存在？
(一)、按既成道路成立公用地役關係，首須為不特定之公眾通行所
    必要，而非僅為通行之便利或省時；其次，於公眾通行之初
    ，土地所有權人並無阻止之情事；其三，須經歷之年代久遠
    而未曾中斷，所謂年代久遠雖不必限定其期間，但仍應以時
    日長久，一般人無復記憶其確實之起始，僅能知其梗概（例
    如始於日據時期、八七水災等）為必要，此據司法院大法官
    釋字第400 號解釋理由書闡釋甚明；至於依建築法規及民法
    等之規定，提供土地作為公眾通行之道路，與因時效而形成
    之既成道路不同，非該解釋所指之公用地役關係，乃屬當然
    。
(二)、經查，系爭土地雖經新北市編定為12米計劃道路，此為兩造
    所不爭執，並有被告所檢附之新北市工務局於100 年2 月11
    日北工養一字第1000045472號函附卷足憑（見本院卷第44頁
    ）。則系爭土地既係經主管機關依相關法令指定建築線後退
    讓留設之道路，與因時效而形成之既成道路不同，依前揭說
    明，自非當然成立公用地役關係。又被告所有座落於新北市
    ○○區○○段000-0000地號上之建物原本門牌係中和市○○
    街418 巷16弄6 號，於99年9 月間整編為中和市○○街410
    巷17號，因為被告上開建物之大門改在新北市○○區○○街
    410 巷這面，地政機關也認定這是主要的出入口，而410 巷
    另一面就是相鄰原告的土地，則被告所有建物之住戶進出固
    必須經過系爭土地，且系爭土地所在是興南夜市，約每日下
    午3 點以後就可以擺攤，營業時間到晚上2 點，營業時間以
    外景新街就是供人車通行，又景新街兩側商家有將攤位擺設
    到大馬路上大約超出店門外幾公尺的範圍，系爭土地店門口
    有人停車，攤位土地上方是鋪設水泥地，尚未舖設柏油等情
    ，有本院100 年10月6 日勘驗筆錄（見本院卷第75頁），並
    經原告提出現場興南夜市攤位擺設情形之照片36張（見本院
    卷第99至111 頁）、被告所提出之照片（見本院卷第114 至
    117 頁），顯見興南夜巿所在之新北市○○區○○街兩側商
    家，長期以來，均在營業時間內佔用店鋪前方道路擺設商品
    ，非營業時間亦有供車輛停放使用，再觀諸原告提出之系爭
    土地現場照片，新北市○○區○○街410 巷18弄20號房屋前
    係經營鐘錶和皮包商店，亦有佔用其前方之系爭366- 5地號
    土地擺放商品架展示各式皮包及鐘錶，以招徠顧客，攤商家
    甚至在騎樓上設置鐵架，以區隔各家店面，行人無法自由通
    行於系爭土地上，益徵系爭土地並無久供公眾通行且未曾中
    斷之事實，是被告主張該土地為既成道路，已因時效而成立
    公用地役關係等語，自屬無據。
六、被告等人之是否無權占用系爭土地？原告是否得依民法第76
    5 條、第767 條之規定，訴請被告等將系爭土地返還予原告
    並請求被告不得再將攤位出租使用或為其他妨礙原告所有權
    之行為？
(一)、原告主張被告有占用其所有之系爭新北市○○區○○段366-
    5 地號土地乙節。經本院於100年10月6日至現場履勘，並囑
    託新北市中和地政事務所測量結果為，被告之三個店面（依
    複丈成果圖標示A 、B 、C ）確實坐落於系爭366-5 土地上
    ，並依被告自承目前僅有就A 部分出租予賣鐘錶和包包，月
    租2 萬元，C 部分原先租予賣金桔檸檬飲料店，於100 年8
    月15日停租，先前租金2 萬元，B 部分一直未出租，佔用A
    、B 、C 部份上方均有遮雨棚，此有履勘筆錄及複丈成果圖
    附卷可稽（參本院卷第75頁至76頁），堪可認定被告確有占
    用原告土地之事實。被告雖辯稱不得以該攤位係設置於被告
    所有之建物門外，即遽謂係被告所置，原告應就被告出租他
    人之事實負舉證責任等云云，惟被告既於勘驗筆錄中自認有
    出租A 、C 部分之事實，且附圖A 、B 、C 上方均設有遮雨
    棚，復又未說明其係有權占有之權源，並提出其他證據以實
    其說，堪認原告主張被告無權占用系爭土地乙情為真正。
(二)、另所謂占有係指對物有事實管領力言，雖不以占有人之占有
    意思為必要，但占有之成立，應對於物已有確定與繼續之支
    配關係，並達排除他人干涉狀態者，始足當之。自空間言，
    應指社會觀念上可認為對於該物已有事實上之管領力，即一
    般人認該占有人之行為，有一定之空間結合關係，例如對於
    不動產有占有使用或管理之情事。又占有應有相當時間之結
    合關係，即占有人與該物之空間結合，已達相當時間之繼續
    性者，如僅因一時的或偶然的發生空間結合關係，或僅因地
    勢偏遠或特殊，外人甚少出入，即難認其具有事實上管領力
    。本件被告主張出租之攤位之營業時間自每日下午3 時至翌
    日零晨3 時，系爭攤位之使用者僅於夜間擺設，僅一時使用
    ，無持續占有之意思，而B 部分一直未出租云云。惟查本件
    被告有將附圖A 、C 部分出租供商家擺攤使用，且在附圖B
    部分上方亦有遮雨棚佔用之事實，已如前述，而出租攤位之
    行為依據社會通念，對於系爭土地即已產生排他性之管領力
    ，其餘行經該處之路人，因被告於系爭土地出租攤位，反無
    法順利通行系爭土地。而所有權本及於土地之上下，而附圖
    B 部分上方確有遮雨棚之設置且有佔用系爭土地之事實，從
    而被告確有無權占有之情，被告主張並無持續占有之意思，
    難謂有據。
(三)、按所有人對於無權占有或侵奪其所有物者，得請求返還之；
    對於妨害其所有權者，得請求除去之，民法第765 條及第76
    7 條分別定有明文。被告既無法舉證證明其占有系爭土地有
    法律上之正當權源，則原告本於所有權人之地位，依民法第
    765 條及第767 條規定，請求被告等人將坐落於新北市○○
    區○○段366-5 號土地，如附圖A 、B 、C 部分所示面積28
    .61 平方公尺之土地返還予原告，及請求被告不得再將攤位
    出租使用或為其他妨礙原告所有權之行為，自屬有據，應予
    准許。
七、原告得否依民法第179 條之規定，請求被告等按月給付原告
    相當於租金之損害賠償？
(一)、按「無法律上之原因而受利益，致他人受損害者，應返還其
    利益。雖有法律上之原因，而其後已不存在者，亦同。」、
    「不當得利之受領人，除返還其所受之利益外，如本於該利
    益更有所取得者，並應返還。但依其利益之性質或其他情形
    不能返還者，應償還其價額。」，民法第179 條、第181 條
    定有明文。又依不當得利之法則請求返還不當得利，以無法
    律上之原因而受利益，致他人受有損害為其要件，故其得請
    求返還之範圍，應以對方所受之利益為度，非以請求人所受
    損害若干為準，無權占有他人土地，可能獲得相當於租金之
    利益為社會通常之觀念，最高法院61年臺上字第1695號判例
    可資參照。
(二)、再按，城市地方房屋之租金，以不超過土地及其建築物申報
    總價年息10％為限，土地法第97條定有明文，而依土地法施
    行法25條規定，土地法第97條規定之土地價額係指「法定地
    價」而言，又依土地法第148 條規定，土地所有權人依土地
    法所定「申報之地價」為法定地價，另土地法第105 條規定
    「第97條第99條及第101 條之規定，於租用基地建築房屋均
    準用之。」是城市地方建築基地之租金，亦應以土地申報地
    價年息10% 為限。從而相當於租金損害之酌定，並非均以租
    約約定之租金數額為唯一標準，仍應斟酌該土地之位置，工
    商業繁榮之程度，承租人利用該土地之經濟價值及所受利益
    等項，並與鄰地租金相比較，以為決定。
(三)、本件被告占用原告所有系爭土地，原告依民法第179 條不當
    得利法則請求返還相當於租金計算之不當得利，於法並無不
    合。至於賠償金額之計算，依土地法第105 條準用同法第97
    條規定，應以不超過土地申報價額年息百分之十為限。查系
    爭土地99年1 月之申報地價為每平方公尺20,800元，有原告
    提出之土地登記簿謄本之記載可憑。本院斟酌系爭土地臨新
    北市○○街410 巷，為7 米3 道路，現為興南夜市○巷道二
    側一樓均是作店面使用，系爭土地對面為7 層樓之興南夜市
    停車場，停車場一樓亦有13個店面，系爭土地至南勢角捷運
    站步行約5 分鐘等，交通便利，生活機能尚佳，及被告占用
    系爭土地附圖A 、C （在100 年8 月15日以前）作為出租攤
    位商家使用，利用系爭土地之經濟價值較高，被告占用系爭
    土地附圖B 部分及附圖C （在100 年8 月15日以後）雖未出
    租攤商使用，惟上方遮雨棚亦占用原告土地，而目前系爭土
    地為政府12米預定計劃道路，此經本院勘驗現場，製有勘驗
    筆錄可憑等情，認本件原告所受相當於租金之損害，就附圖
    A 、及附圖C （在100 年8 月15日前）部分，以申報地價年
    息百分之八計算為合理；就附圖B 部分、及附圖C （在100
    年8 月15日後）部分，以申報地價年息百分之一計算較為合
    理。又被告二人占用系爭土地之面積，即如附圖編號A 面積
    11.23 平方公尺、如附圖編號B 面積9.36平方公尺、如附圖
    編號C 面積8.02平方公尺部分之土地，共計面積28 .61平方
    公尺。從而，原告請求被告等給付其等因占有系爭土地所受
    相當於租金之利益金額，即為：
    １、自100 年2 月16日起至同年6 月16日止共4 月之損害金
        額為11,326元（【11.23+8.02】㎡×20,800×8 ％÷12
        ×4 ＝10,677，9.36㎡×20,800×1 ％÷12×4 ＝649
        元，10,677+649＝11,326，元以下四捨五入）。
    ２、自起訴狀繕本送達翌日（即100 年7 月8 日）至同年8
        月15日止共39天之損害金額為3,681 元（【11.23+8.02
        】㎡×20,800×8 ％÷12×〈1 ＋9/30〉＝3,470 ，9.
        36㎡×20,800×1 ％÷12×〈1 ＋9/30〉＝211 元，3,
        470+211 ＝3,681 ，元以下四捨五入）。
    ３、自100 年8 月16日起至返還系爭土地日止每月之損害金
        為1,858 元（11.23 ㎡×20,800×8 ％÷12＝1,557 ，
        【9.36+8.02 】㎡×20,800×1 ％÷12＝301 ，1557+3
        01＝1,858 ，元以下四捨五入）。
八、從而，原告依據民法第765 條、第767 條及第179 條，請求
    被告徐張金治、徐新洪應將坐落新北市○○區○○段000-00
    00地號土地如附圖A 面積11.23 平方公尺、如附圖編號B 面
    積9.36平方公尺、如附圖編號C 面積8.02平方公尺，將該土
    地返還予原告，及被告不得於上開土地設置攤位或其他防礙
    原告之所有權之行為；暨請求被告應給付原告11,326元，及
    自100 年7 月8 日起至清償日止，按年息百分之五計算之利
    息。及被告應給付原告3,681 元。及被告應自100 年8 月16
    日起至返還前項所示土地之日止，按月給付原告新臺幣1,85
    8 元，為有理由，應予准許。逾上開範圍之請求，為無理由
    ，應予駁回。
九、本件判決事證基礎已臻明確，兩造其餘主張、陳述及所提證
    據，暨攻擊、防禦方法，經本院審酌後，認與判決結果已無
    影響，爰不再一一論述，併予敘明。
十、結論：原告之訴為一部有理由，一部無理由，依民事訴訟法
    第79條，判決如主文。
中    華    民    國    100   年    12    月    30    日
                  民事第三庭審判長法  官  吳幸娥
以上正本係照原本作成
如對本判決上訴，須於判決送達後20日內向本院提出上訴狀
中    華    民    國    100   年    12    月    30    日
                                  書記官  溫婷雅